ACORDAO-COMPLETO-2520667

ACÓRDÃO 4192/2022 ATA 28/2022 - SEGUNDA CÂMARA

VISTOS, relatados e discutidos estes autos de Tomada de Contas Especial instaurada pelo Instituto Nacional de Colonização e Reforma Agrária (INCRA) , em desfavor de Roselito Soares da Silva e Amazônia Construções Comércio e Serviços Ltda, em razão de não comprovação da regular aplicação dos recursos repassados pela União realizadas por meio do Convênio 02719/2009, registro Siafi 704655, firmado entre o Instituto e o município de Itaituba/PA;
ACORDAM os ministros do Tribunal de Contas da União, reunidos em Sessão da 2ª Câmara, ante as razões expostas pelo relator em: 
9.1. considerar revel a responsável Amazônia Construções Comércio e Serviços Ltda (CNPJ: 08.640.451/0001-03) , para todos os efeitos, dando-se prosseguimento ao processo, com fulcro no art. 12, § 3º, da Lei 8.443/1992; 
9.2. rejeitar parcialmente as alegações de defesa apresentadas pelo Sr. Roselito Soares da Silva (CPF: XXX.518.601-XX) ;
9.3. excluir da relação processual o Sr. Valmir Climaco de Aguiar;
9.4. julgar irregulares, nos termos dos arts. 1º, inciso I; 16, inciso III, alíneas b e c, da Lei 8.443/1992; c/c os arts. 19 e 23, inciso III, da mesma Lei, as contas dos responsáveis Roselito Soares da Silva (CPF: XXX.518.601-XX) e Amazônia Construções Comércio e Serviços Ltda (CNPJ: 08.640.451/0001-03) , condenando-os solidariamente ao pagamento das importâncias a seguir especificadas, atualizadas monetariamente e acrescidas dos juros de mora, calculadas a partir das datas discriminadas até a data da efetiva quitação do débito, fixando-lhes o prazo de quinze dias, para que comprovem, perante o Tribunal, o recolhimento das referidas quantias aos cofres do Instituto Nacional de Colonização e Reforma Agrária, nos termos do art. 23, inciso III, alínea "a", da citada lei, c/c o art. 214, inciso III, alínea "a", do Regimento Interno do TCU. 
Débito relacionado ao responsável Roselito Soares da Silva (CPF: XXX.518.601-XX) em solidariedade com Amazônia Construções Comércio e Serviços Ltda (CNPJ: 08.640.451/0001-03) :
	Valor (R$) 
	Data

	12.065,23
	08/04/2010

	285.320,05
	29/03/2010

Valor atualizado do débito (sem juros) em 1/9/2021: R$ 578.847,06
9.5. autorizar, desde logo, nos termos dos arts. 26 e 28, inciso II, da Lei 8.443/1992:
9.5.1. o pagamento da dívida especificada no item precedente em até 36 (trinta e seis) parcelas mensais e consecutivas, se solicitado pelo responsável, fixando-se o vencimento da primeira em 15 (quinze) dias, a contar do recebimento da notificação, e o das demais a cada 30 (trinta) dias, devendo incidir sobre cada uma delas os encargos legais devidos, na forma prevista na legislação em vigor, sem prejuízo ao vencimento antecipado do saldo devedor em caso de não comprovação do recolhimento de qualquer parcela, conforme prevê o art. 217, § 2º, do Regimento Interno deste Tribunal;
9.5.2. a cobrança judicial da dívida do item 9.4, caso não atendidas as notificações;
9.6. determinar à Prefeitura Municipal de Itaituba, na pessoa de ser representante legal, que, no prazo de 15 (quinze) dias encaminhe a este Tribunal o comprovante das providências necessárias junto ao Banco do Brasil S.A para promover o ressarcimento aos cofres do INCRA do saldo remanescente na conta de aplicação financeira relativa ao Convênio 02719/2009, registro Siafi 704655, na Agência 754, conta corrente 29.367, que apresentava um saldo, em 16/7/2021, de R$ 78.544,59;
9.7. enviar cópia desta deliberação aos responsáveis, ao Instituto Nacional de Colonização e Reforma Agrária e à Procuradoria da República no Estado do PA, nos termos do § 3º do art. 16 da Lei 8.443/1992, c/c o § 7º do art. 209 do Regimento Interno do TCU, para adoção das medidas cabíveis; e
9.8. informar à Procuradoria da República no Estado do PA que, nos termos do parágrafo único do art. 62 da Resolução TCU 259/2014, os procuradores e membros do Ministério Público credenciados nesta Corte podem acessar os presentes autos de forma eletrônica e automática, ressalvados apenas os casos de eventuais peças classificadas como sigilosas, as quais requerem solicitação formal.

TOMADA DE CONTAS ESPECIAL. TCE instaurada pelo(a) Instituto Nacional de Colonização e Reforma Agrária em razão de Não comprovação da regular aplicação dos recursos repassados pela União, Convênio 02719/2009, firmado com o/a INSTIT. NAC. DE COLONIZACAO E REFORMA AGRARIA, Siafi/Siconv 704655, função ORGANIZACAO AGRARIA, que teve como objeto Este projeto consiste em recuperar as estradas e vicinais em várias comunidades no município de Itaituba. Beneficiando, portanto, grande parte da população itaitubense, proporcionando maior segurança e trafegabilidade a pedestres e veículos em malha viária rural. A maior parte das vicinais a serem recuperadas está localizada em frente a lotes rurais do INCRA pertencente a família de assentamento e que necessitam de escoamento das águas pluviais superficiais, tornando-o mais rápido e mais eficiente, eliminando de vez, em determinadas áreas, o acúmulo dessas águas paradas nas vias rurais. Outrossim, a realização deste projeto melhorará o acesso das pessoas, o deslocamento para suas atividades, o acesso das crianças e jovens até suas escolas rurais, proporcionando também mais segurança nesses deslocamentos, o que poderá contribuir para a redução dos acidentes gravíssimos que hoje acontecem pela não utilização dos espaços reservados para esse fim, exatamente pela impossibilidade de sua utilização. Por fim, incrementará o turismo e as atividades comerciais no município, fazendo crescer as construções civis, fortalecendo o comercio local e regional, favorecendo a implantação de novas empresas e conseqüente geração de novos empregos e renda. (nº da TCE no sistema: 1555/2019).

Segunda Câmara

Instituto Nacional de Colonização e Reforma Agrária.

3. Interessados/Responsáveis:
3.1. Responsáveis: Amazônia Construções Comércio e Serviços Ltda (08.640.451/0001-03); Roselito Soares da Silva (XXX.518.601-XX).

13.1. Ministros presentes: Bruno Dantas (Presidente), Augusto Nardes, Aroldo Cedraz (Relator) e Antonio Anastasia.
13.2. Ministros-Substitutos presentes: Marcos Bemquerer Costa e André Luís de Carvalho.

AROLDO CEDRAZ

Adoto como Relatório e transcrevo a seguir a instrução de peça 66, da Secex-TCE, que contou com a anuência do corpo diretivo da Unidade Técnica (peças 67 e 68) e do Ministério Público junto ao Tribunal (peça 69) :
INTRODUÇÃO
Cuidam os autos de tomada de contas especial instaurada por Instituto Nacional de Colonização e Reforma Agrária, em desfavor de Roselito Soares da Silva (CPF: XXX.518.601-XX) e Amazonia Construcoes Comercio e Servicos Ltda (CNPJ: 08.640.451/0001-03) , em razão de não comprovação da regular aplicação dos recursos repassados pela União realizadas por meio do Convênio 02719/2009, registro Siafi 704655, (peça 4) firmado entre o INSTIT. NAC. DE COLONIZACAO E REFORMA AGRARIA e município de Itaituba - PA, e que tinha por objeto o instrumento descrito como "Este projeto consiste em recuperar as estradas e vicinais em várias comunidades no município de Itaituba. Beneficiando, portanto, grande parte da população itaitubense, proporcionando maior segurança e trafegabilidade a pedestres e veículos em malha viária rural. A maior parte das vicinais a serem recuperadas está localizada em frente a lotes rurais do INCRA pertencente a família de assentamento e que necessitam de escoamento das águas pluviais superficiais, tornando-o mais rápido e mais eficiente, eliminando de vez, em determinadas áreas, o acúmulo dessas águas paradas nas vias rurais. Outrossim, a realização deste projeto melhorará o acesso das pessoas, o deslocamento para suas atividades, o acesso das crianças e jovens até suas escolas rurais, proporcionando também mais segurança nesses deslocamentos, o que poderá contribuir para a redução dos acidentes gravíssimos que hoje acontecem pela não utilização dos espaços reservados para esse fim, exatamente pela impossibilidade de sua utilização. Por fim, incrementará o turismo e as atividades comerciais no município, fazendo crescer as construções civis, fortalecendo o comercio local e regional, favorecendo a implantação de novas empresas e conseqüente geração de novos empregos e renda".
HISTÓRICO
Em 30/5/2019, com fundamento na IN/TCU 71/2012, alterada pela IN/TCU 76/2016 e DN/TCU 155/2016, o dirigente da instituição Instituto Nacional de Colonização e Reforma Agrária autorizou a instauração da tomada de contas especial (peça 22) . O processo foi registrado no sistema e-TCE com o número 1555/2019.
O Convênio 02719/2009, registro Siafi 704655, foi firmado no valor de R$ 1.282.932,08, sendo R$ 1.150.000,00 à conta do concedente e R$ 132.932,08 referentes à contrapartida do convenente. Teve vigência de 1/9/2009 a 14/12/2010, com prazo para apresentação da prestação de contas em 14/12/2010. Os repasses efetivos da União totalizaram R$ 1.150.000,00 (peça 7) .
A prestação de contas e complementações enviadas foram analisadas por meio do documento constante na peça 8.
O fundamento para a instauração da Tomada de Contas Especial, conforme consignado na matriz de responsabilização elaborada pelo tomador de contas, foi a constatação da seguinte irregularidade: 
Não comprovação da boa e regular aplicação dos recursos federais repassados à Prefeitura Municipal de Itaituba - PA, em face da omissão no dever de prestar contas dos valores transferidos, no âmbito do convênio descrito como "Este projeto consiste em recuperar as estradas e vicinais em várias comunidades no município de Itaituba. Beneficiando, portanto, grande parte da população itaitubense, proporcionando maior segurança e trafegabilidade a pedestres e veículos em malha viária rural. A maior parte das vicinais a serem recuperadas está localizada em frente a lotes rurais do INCRA pertencente a família de assentamento e que necessitam de escoamento das águas pluviais superficiais, tornando-o mais rápido e mais eficiente, eliminando de vez, em determinadas áreas, o acúmulo dessas águas paradas nas vias rurais. Outrossim, a realização deste projeto melhorará o acesso das pessoas, o deslocamento para suas atividades, o acesso das crianças e jovens até suas escolas rurais, proporcionando também mais segurança nesses deslocamentos, o que poderá contribuir para a redução dos acidentes gravíssimos que hoje acontecem pela não utilização dos espaços reservados para esse fim, exatamente pela impossibilidade de sua utilização. Por fim, incrementará o turismo e as atividades comerciais no município, fazendo crescer as construções civis, fortalecendo o comercio local e regional, favorecendo a implantação de novas empresas e conseqüente geração de novos empregos e renda.", no período de 1/9/2009 a 14/12/2010, cujo prazo encerrou-se em 14/12/2010.
Os responsáveis arrolados na fase interna foram devidamente comunicados e, diante da ausência de justificativas suficientes para elidir a irregularidade e da não devolução dos recursos, instaurou-se a tomada de contas especial.
No relatório (peça 36) , o tomador de contas concluiu que o prejuízo importaria no valor original de R$ 747.652,11, imputando-se a responsabilidade a Roselito Soares da Silva, Prefeito, no período de 1/1/2009 a 26/4/2010, na condição de gestor dos recursos e Valmir Climaco de Aguiar, Prefeito, no período de 27/4/2010 a 31/12/2012, na condição de gestor dos recursos. 
Em 9/6/2020, a Controladoria-Geral da União emitiu o relatório de auditoria (peça 38) , em concordância com o relatório do tomador de contas. O certificado de auditoria e o parecer do dirigente do órgão de controle interno concluíram pela irregularidade das presentes contas (peças 39 e 40) .
Em 25/6/2020, o ministro responsável pela área atestou haver tomado conhecimento das conclusões contidas no relatório e certificado de auditoria, bem como do parecer conclusivo do dirigente do órgão de controle interno, manifestando-se pela irregularidade das contas, e determinou o encaminhamento do processo ao Tribunal de Contas da União (peça 41) .
Na instrução inicial (peça 45) , tendo vista a comprovação da efetiva prestação de contas, mas com irregularidades na execução das obras, concluiu-se pela necessidade de realização de citação para as seguintes irregularidades: 
Irregularidade 1: inexecução parcial do convênio 2719/2009, Siconv 704655, com vigência no período de 1/9/2009 a 14/12/2010, cujo objeto era a recuperação e complementação de estradas vicinais no P.A São Benedito, em Itaituba/PA, no valor de R$ 297.385,28, correspondente à diferença entre o volume de serviços considerados executados, no montante de R$ 852.614,72, e o total de recursos federais repassados pelo INCRA, qual seja, R$ 1.150.000,00, com aproveitamento da parcela executada.
Evidências da irregularidade: documentos técnicos presentes nas peças 13, 14, 15, 16, 17, 21 e 22.
Normas infringidas: Art. 37, caput, c/c o art. 70, parágrafo único, da Constituição da República Federativa do Brasil; art. 93, do Decreto-lei 200/1967; art. 66, do Decreto 93.872/1986; arts. 39, 57 e 65, §1º, inciso II, alíneas "a" e "f" da Portaria Interministerial nº 127, de 2007, e Cláusula Terceira, inciso II, alíneas "a" e "g".
Débito relacionado aos responsáveis Roselito Soares da Silva (CPF: XXX.518.601-XX) e Amazonia Construcoes Comercio e Servicos Ltda (CNPJ: 08.640.451/0001-03) :
	Data de ocorrência
	Valor histórico (R$) 

	29/1/2010
	297.385,28

Cofre credor: Instituto Nacional de Colonização e Reforma Agrária.
Responsável: Amazonia Construcoes Comercio e Servicos Ltda (CNPJ: 08.640.451/0001-03) .
Conduta: receber, por meio de seu representante legal, pagamento relativo a parcela do objeto do convênio 2719/2009, Siconv 704655, com vigência no período de 1/9/2009 a 14/12/2010, maior que a efetivamente executada, no valor de R$ 297.385,28, correspondente à diferença entre o volume de serviços considerados executados, no montante de R$ 852.614,72, e o total de recursos federais repassados pelo INCRA, qual seja, R$ 1.150.000,00, com aproveitamento da parcela executada.
Nexo de causalidade: O recebimento de pagamento relativo a parcela do objeto do instrumento em questão maior que a efetivamente executada resultou em prejuízo equivalente è diferença entre o valor pago e o valor correspondente à parcela executada.
Culpabilidade: não há excludentes de ilicitude, de culpabilidade e de punibilidade; é razoável supor que o administrador responsável pela pessoa jurídica tinha consciência da ilicitude de sua conduta; era exigível conduta diversa da praticada, qual seja, receber o pagamento relativo apenas às parcelas efetivamente executadas do objeto. 
Responsável: Roselito Soares da Silva (CPF: XXX.518.601-XX) .
Conduta: realizar pagamento relativo a parcela do objeto do convênio 2719/2009, Siconv 704655, com vigência no período de 1/9/2009 a 14/12/2010, maior que a efetivamente executada, no valor de R$ 297.385,28, correspondente à diferença entre o volume de serviços considerados executados, no montante de R$ 852.614,72, e o total de recursos federais repassados pelo INCRA, qual seja, R$ 1.150.000,00, com aproveitamento da parcela executada.
Nexo de causalidade: A realização de pagamento relativo a parcela do objeto do instrumento em questão maior que a efetivamente executada resultou em prejuízo equivalente à diferença entre o valor pago e o valor correspondente à parcela executada.
Culpabilidade: não há excludentes de ilicitude, de culpabilidade e de punibilidade; é razoável supor que o responsável tinha consciência da ilicitude de sua conduta; era exigível conduta diversa da praticada, qual seja, realizar o pagamento relativo apenas às parcelas efetivamente executadas do objeto do convênio 2719/2009, Siconv 704655, com vigência no período de 1/9/2009 a 14/12/2010. 
Encaminhamento: citação.
Irregularidade 2: não devolução do saldo da aplicação financeira relativa à conta específica do convênio 2719/2009, Siconv 704655, com vigência no período de 1/9/2009 a 14/12/2010, cujo objeto era a recuperação e complementação de estradas vicinais no P.A São Benedito, em Itaituba/PA, no valor de R$ 45.984,37.
Evidências da irregularidade: documentos técnicos presentes nas peças 16 e 21.
Normas infringidas: Art. 37, caput, c/c o art. 70, parágrafo único, da Constituição da República Federativa do Brasil; art. 93 do Decreto-lei 200/1967; art. 66 do Decreto 93.872/1986; arts. 57 e 63, §1º, inciso II, alínea "f" da Portaria Interministerial nº 127, de 2007, e Cláusula Terceira , inciso II, alíneas "a" e "g" do termo de convênio.
Débito relacionado ao responsável Roselito Soares da Silva (CPF: XXX.518.601-XX) :
	Data de ocorrência
	Valor histórico (R$) 

	22/4/2010
	45.484,37

Cofre credor: Instituto Nacional de Colonização e Reforma Agrária.
Responsável: Roselito Soares da Silva (CPF: XXX.518.601-XX) .
Conduta: deixar de devolver o saldo atualizado da conta específica do instrumento em questão, no caso de não utilização dos recursos federais transferidos na execução do ajuste.
Nexo de causalidade: A não devolução do saldo financeiro remanescente da conta específica do instrumento em questão caracteriza apropriação indevida de verbas federais transferidas, resultando em dano ao erário.
Culpabilidade: não há excludentes de ilicitude, de culpabilidade e de punibilidade; é razoável supor que o responsável tinha consciência da ilicitude de sua conduta; era exigível conduta diversa da praticada, qual seja, restituir saldos financeiros remanescentes na conta especifica do ajuste, com base no valor atualizado. 
Encaminhamento: citação.
Importa destacar que, apesar de o tomador de contas não haver incluído Amazonia Construcoes Comercio e Servicos Ltda como responsável neste processo, após análise realizada sobre a documentação acostada aos autos, conclui-se que sua responsabilidade deveria ser incluída, uma vez que há evidências de que tenha tido participação nas irregularidades aqui verificadas.
Da mesma forma, inobstante o tomador de contas haver incluído Valmir Climaco de Aguiar como responsável neste processo, após análise realizada sobre a documentação acostada aos autos, conclui-se que sua responsabilidade deve ser excluída, uma vez que não há evidências de que tenha tido participação nas irregularidades aqui verificadas.
Em cumprimento ao pronunciamento da unidade (peça 47) , foram efetuadas citações dos responsáveis, nos moldes adiante:
 Roselito Soares da Silva - promovida a citação do responsável, conforme delineado adiante:
	Comunicação: Ofício 29673/2021 - Seproc (peça 50) 
Data da Expedição: 22/6/2021
Data da Ciência: 23/6/2021 (peça 52) 
Nome Recebedor: ilegível
Observação: Ofício enviado para o endereço do responsável, conforme pesquisa na base de dados no sistema da Receita Federal, custodiada pelo TCU .
Fim do prazo para a defesa: 8/7/2021
	
 Amazônia Construções Comércio e Serviços Ltda - promovida a citação do responsável, conforme delineado adiante:
	Comunicação: Ofício 29670/2021 - Seproc (peça 51) 
Data da Expedição: 22/6/2021
Data da Ciência: 13/7/2021 (peça 63) 
Nome Recebedor: ilegível
Observação: Ofício enviado para o endereço do responsável, conforme pesquisa na base de dados no sistema da Receita Federal, custodiada pelo TCU .
Fim do prazo para a defesa: 28/7/2021
	
Conforme Despacho de Conclusão das Comunicações Processuais (peça 64) , as providências inerentes às comunicações processuais foram concluídas. 
Transcorrido o prazo regimental, a responsável Amazônia Construções Comércio e Serviços Ltda. permaneceu silente, devendo ser considerada revel, nos termos do art. 12, § 3º, da Lei 8.443/1992, enquanto o Sr. Roselito Soares da Silva apresentou as suas alegações de defesa às peças 54 e 58/62.
ANÁLISE DOS PRESSUPOSTOS DE PROCEDIBILIDADE DA IN/TCU 71/2012
Avaliação de Viabilidade do Exercício do Contraditório e Ampla Defesa
0. 	Verifica-se que não houve o transcurso de mais de dez anos desde o fato gerador sem que tenha havido a notificação do Sr. Roselito Soares da Silva pela autoridade administrativa federal competente (art. 6º, inciso II, c/c art. 19 da IN/TCU 71/2012, modificada pela IN/TCU 76/2016) , uma vez que o fato gerador da irregularidade sancionada ocorreu em 22/4/2010, e o referido gestor foi notificado por meio do ofício acostado à peça 27, recebido em 24/6/2019, conforme AR (peça 28) . Em relação à empresa Amazônia Construções Comércio  e Serviços Ltda. não consta notificação na fase interna.
Valor de Constituição da TCE 	
	Verifica-se, ainda, que o valor atualizado do débito apurado (sem juros) em 1/1/2017 é de R$ 541.302,61, portanto superior ao limite mínimo de R$ 100.000,00, na forma estabelecida conforme os arts. 6º, inciso I, e 19 da IN/TCU 71/2012, modificada pela IN/TCU 76/2016. 
OUTROS PROCESSOS/DÉBITOS NOS SISTEMAS DO TCU COM OS MESMOS RESPONSÁVEIS
	Informa-se que foi encontrado processo no Tribunal com os mesmos responsáveis:
	Responsável
	Processos

	Roselito Soares da Silva
	Processo 005.333/2019-9 [CBEX, encerrado, "Cobrança Executiva de multa originária do (s) AC (s) AC-150-2/2020-PL , referente ao TC Processo 024.306/2016-9"]
Processo 005.332/2019-2 [CBEX, encerrado, "Cobrança Executiva de débito originária do (s) AC (s) AC-150-2/2020-PL , referente ao TC Processo 024.306/2016-9"]
Processo 024.586/2008-3 [CBEX, encerrado, "COBRANÇA EXECUTIVA DE MULTA ORIGINÁRIA DO (S) AC (S) AC-2.380-25/2008-2C , REFERENTE AO TC Processo 002.438/2005-0"]
Processo 010.520/2001-2 [TCE, encerrado, "INSTAURADO TCE PARA APURAÇÃO DE POSSÍVEIS IRREGULARIDADES OCORRIDAS NA PREFEITURA MUNICIPAL DE ITAITUBA - PA, NA APLICAÇÃO DOS RECURSOS DO FUNDEF, REPASSADOS PELO GOVERNO FEDERAL. 025.1 - DENÚNCIAS. SINDICÂNCIAS. INQUÉRITOS;"]
Processo 002.438/2005-0 [TCE, encerrado, " -OMISSÃO DO DEVER DE PRESTAR CONTAS DOS RECURSOS REPASSADOS A PREFEITURA MUNICIPAL DE ITAITUBA/PA. DESPESAS COM AÇÕES DO PROGRAMA DINHEIRO DIRETO NA ESCOLA. 057 - TOMADA DE CONTAS. PRESTAÇÃO DE CONTAS;"]
Processo 024.306/2016-9 [TCE, aberto, "PSB e PSE. Exercício: 2009"]
Processo 000.036/2016-1 [TCE, aberto, "Convênio nº 64/2006 (Siafi 560595) . Objeto: "promover mobilização de toda a sociedade em prol da elaboração de propostas para a Agenda 21 Local e debater temas que envolvam o processo de desenvolvimento sustentável para o município""]

	Informa-se que foi encontrado débito imputável aos responsáveis no banco de débitos existente no sistema e-TCE:
	Responsável
	Débitos inferiores

	Roselito Soares da Silva
	3398/2019 (R$ 9.000,00) - Dano inferior ao limite de instauração da TCE cadastrado

	A tomada de contas especial está, assim, devidamente constituída e em condição de ser instruída.
EXAME TÉCNICO
Da validade das notificações:
	Preliminarmente, cumpre tecer breves considerações sobre a forma como são realizadas as comunicações processuais no TCU. A esse respeito, destacam-se o art. 179, do Regimento Interno do TCU (Resolução 155, de 4/12/2002) e o art. 4º, inciso III, § 1º, da Resolução TCU 170, de 30 de junho de 2004, in verbis:
Art. 179. A citação, a audiência ou a notificação, bem como a comunicação de diligência, farse-ão:
I - mediante ciência da parte, efetivada por servidor designado, por meio eletrônico, fac-símile, telegrama ou qualquer outra forma, desde que fique confirmada inequivocamente a entrega da comunicação ao destinatário;
II - mediante carta registrada, com aviso de recebimento que comprove a entrega no endereço do destinatário;
III - por edital publicado no Diário Oficial da União, quando o seu destinatário não for localizado
 (...) 
Art. 3º As comunicações serão dirigidas ao responsável, ou ao interessado, ou ao dirigente de órgão ou entidade, ou ao representante legal ou ao procurador constituído nos autos, com poderes expressos no mandato para esse fim, por meio de:
I - correio eletrônico, fac-símile ou telegrama;
II - servidor designado;
III - carta registrada, com aviso de recebimento;
IV - edital publicado no Diário Oficial da União, quando o seu destinatário não for localizado, nas hipóteses em que seja necessário o exercício de defesa.
Art. 4º. Consideram-se entregues as comunicações:
I - efetivadas conforme disposto nos incisos I e II do artigo anterior, mediante confirmação da ciência do destinatário;
II - realizadas na forma prevista no inciso III do artigo anterior, com o retorno do aviso de recebimento, entregue comprovadamente no endereço do destinatário;
III - na data de publicação do edital no Diário Oficial da União, quando realizadas na forma prevista no inciso IV do artigo anterior.
§ 1º O endereço do destinatário deverá ser previamente confirmado mediante consulta aos sistemas disponíveis ao Tribunal ou a outros meios de informação, a qual deverá ser juntada ao respectivo processo.
 (...) 
	Bem se vê, portanto, que a validade da citação via postal não depende de que o aviso de recebimento seja assinado pelo próprio destinatário da comunicação, o que dispensa, no caso em tela, a entrega do AR em "mãos próprias". A exigência da norma é no sentido de o Tribunal verificar se a correspondência foi entregue no endereço correto, residindo aqui a necessidade de certeza inequívoca. 
	Não é outra a orientação da jurisprudência do TCU, conforme se verifica dos julgados a seguir transcritos:
São válidas as comunicações processuais entregues, mediante carta registrada, no endereço correto do responsável, não havendo necessidade de que o recebimento seja feito por ele próprio (Acórdão 3648/2013-TCU-Segunda Câmara, Relator Min. José Jorge) ;
É prescindível a entrega pessoal das comunicações pelo TCU, razão pela qual não há necessidade de que o aviso de recebimento seja assinado pelo próprio destinatário. Entregandose a correspondência no endereço correto do destinatário, presume-se o recebimento da citação. (Acórdão 1019/2008-TCU-Plenário, Relator Min. Benjamin Zymler) ;
As comunicações do TCU, inclusive as citações, deverão ser realizadas mediante Aviso de Recebimento - AR, via Empresa Brasileira de Correios e Telégrafos, bastando para sua validade que se demonstre que a correspondência foi entregue no endereço correto. (Acórdão 1526/2007-TCU-Plenário, Relator Min. Aroldo Cedraz) .
A validade do critério de comunicação processual do TCU foi referendada pelo Supremo Tribunal Federal, nos termos do julgamento do MS-AgR 25.816/DF, por meio do qual se afirmou a desnecessidade da ciência pessoal do interessado, entendendo-se suficiente a comprovação da entrega do "AR" no endereço do destinatário:
Ementa: agravo regimental. Mandado de segurança. Desnecessidade de intimação pessoal das decisões do tribunal de contas da união. art. 179 do regimento interno do TCU. Intimação do ato impugnado por carta registrada, iniciado o prazo do art. 18 da lei nº 1.533/51 da data constante do aviso de recebimento. Decadência reconhecida. Agravo improvido.
O envio de carta registrada com aviso de recebimento está expressamente enumerado entre os meios de comunicação de que dispõe o Tribunal de Contas da União para proceder às suas intimações.
O inciso II do art. 179 do Regimento Interno do TCU é claro ao exigir apenas a comprovação da entrega no endereço do destinatário, bastando o aviso de recebimento simples. 
Da revelia da Amazônia Construções Comércio e Serviços Ltda
No caso vertente, a citação dos responsáveis se deu em endereços provenientes da base de CPFs da Receita Federal, em sistema custodiado pelo TCU. A entrega dos ofícios citatórios nesses endereços ficou comprovada, conforme detalhado item 15 acima.
Nos processos do TCU, a revelia não leva à presunção de que seriam verdadeiras todas as imputações levantadas contra os responsáveis, diferentemente do que ocorre no processo civil, em que a revelia do réu opera a presunção da verdade dos fatos narrados pelo autor (Acórdão 1009/2018-TCU-Plenário, Relator Min. Bruno Dantas; 2369/2013 - TCU - Plenário, Relator Min. Benjamin Zymler e 2449/2013 - TCU - Plenário, Relator Min. Benjamin Zymler) . Dessa forma, a avaliação da responsabilidade do agente não pode prescindir da prova existente no processo ou para ele carreada. 
Ao não apresentar sua defesa, a responsável deixou de produzir prova da regular aplicação dos recursos sob sua responsabilidade, em afronta às normas que impõem aos gestores públicos a obrigação legal de, sempre que demandados pelos órgãos de controle, apresentar os documentos que demonstrem a correta utilização das verbas públicas, a exemplo do contido no art. 93 do Decreto-Lei 200/1967: "Quem quer que utilize dinheiros públicos terá de justificar seu bom e regular emprego na conformidade das leis, regulamentos e normas emanadas das autoridades administrativas competentes." 
Mesmo as alegações de defesa não sendo apresentadas, considerando o princípio da verdade real que rege esta Corte, procurou-se buscar, em manifestações dos responsáveis na fase interna desta Tomada de Contas Especial, se havia algum argumento que pudesse ser aproveitado a seu favor. 
0. 	No entanto, a empresa Amazônia Construções Comércio e Serviços Ltda. não foi notificada na fase interna.
Quanto ao fato de a citação deste responsável ter sido autorizada somente em 7/6/2021, mais de dez anos decorridos da ocorrência do fato irregular, cabe destacar abaixo trecho da instrução técnica acostada à peça 45, que tratou dos elementos presentes que serviriam de subsidio às partes para elaboração das alegações de defesa, inobstante este prazo decorrido: 
28.	 A respeito desse parecer técnico, cumpre destacar que não foi acompanhado da planilha descritiva dos serviços executados, conforme apontado em seu texto (peça 13, p. 6) .
29.	 No entanto, tal fato, a princípio, não impedirá a análise da irregularidade pelo gestor ou pela empresa contratada para a execução da obra, a  Amazônia Construções Comercio e Serviços Ltda (CNPJ: 08.640.451/0001-03) , a ser responsabilizada solidariamente com o gestor municipal nos presentes autos por ter recebido pagamentos em valor superior aos serviços executados, uma vez que estão inseridos nos autos outros pareceres técnicos, a exemplo dos acostados às peças 8 a 10, com "planilhas de quantitativos e custos detalhadas" dos serviços executados. 
30. 	A esse respeito, deve ser destacado que, inobstante tais pareceres terem sido elaborados em 2010 e 2011, não deverá haver prejuízo à defesa dos responsáveis uma vez que todas as vistorias físicas realizadas na obras teriam sido acompanhadas pelo então Secretário Municipal de Infraestrutura, Sr. Afábio Freitas Borges, e pelo fiscal da obra designado pela prefeitura, o Sr. Nilson Guerra dos Santos, que, assim, teriam tomado conhecimento das pendências apresentadas desde o início das fiscalizações (peça 8) , mas adotado medidas apenas parciais para sanear as pendências apontadas, conforme evidenciado nos referidos pareceres.  
 De qualquer modo, é importante destacar que as alegações de defesa apresentadas pelo outro responsável solidário, Sr. Roselito Soares da Silva (CPF: XXX.518.601-XX) , poderão ser aproveitadas em favor da referida empresa, se for o caso.
Alegações de defesa do Sr. Roselito Soares da Silva (CPF: XXX.518.601-XX) - Peças 54 e 58/62
Argumentos
o responsável renunciou ao cargo de prefeito em 26/4/2010, não sendo mais o responsável pelo prosseguimento, desde essa data, da execução do convenio, prestação de contas e devolução de valores e sim os seus sucessores, uma vez que o convênio permaneceu em vigência até 14/12/2010 (peça 54, p. 2/3) ;
as metas físicas e financeiras do convênio estavam sendo cumpridas no curso da sua gestão (peça 54, p. 3) ;
as obras teriam sido executadas, segundo parecerista do próprio órgão federal (INCRA) , em quantitativo superior ao previsto, qual seja 32,81 km de estradas vicinais, no lugar de 32,25 km, não havendo que se falar em inexecução do objeto (peça 54, p. 3) ;
o último pagamento realizado na sua gestão foi em 29/3/2010, afastando qualquer responsabilidade no caso de posterior inexecução, se fosse o caso (peça 54, p. 3) ;
a prescrição da pretensão punitiva por parte deste Tribunal, em vista do reconhecimento da Repercussão Geral abrangendo a controvérsia relativa à prescritibilidade da pretensão de ressarcimento ao erário fundada em decisão de tribunais de contas (Tese 899) , e da Lei nº 9.873, de 1999, que prevê o prazo de 5 (cinco) anos (peça 54, p.3/4) ;
a necessidade de chamamento ao polo passivo deste processo do Sr. Valmir Climaco de Aguiar, seu sucessor no período de 27/4/2010 a 31/12/2010, para que preste esclarecimentos acerca das irregularidades (peça 54, p.6) ;
o saldo remanescente das aplicações financeiras permaneceu na conta específica do convênio sem qualquer movimentação no período, no valor atual de R$ 78.544,59, na data de 16/07/2021, com o envio de ofício ao atual prefeito para a adoção das medidas necessárias para o devido recolhimento ao INCRA (peça 58, p. 1/3, peças 60/62) ; e 
o objeto foi integralmente concluído conforme consta da própria plataforma eletrônica do INCRA (peças 58, p. 2, e 59) ;
 Análise
De início, cabe registrar que alegações de defesa apresentadas pelo Sr. Roselito Soares da Silva devem ser parcialmente rejeitadas, pois não lograram afastar a irregularidade a ele imputada no que se refere à "inexecução parcial do convênio 2719/2009, Siconv 704655, com vigência no período de 1/9/2009 a 14/12/2010, cujo objeto era a recuperação e complementação de estradas vicinais no P.A São Benedito, em Itaituba/PA, no valor de R$ 297.385,28, correspondente à diferença entre o volume de serviços considerados executados, no montante de R$ 852.614,72, e o total de recursos federais repassados pelo INCRA, qual seja, R$ 1.150.000,00, com aproveitamento da parcela executada".
No que pertine à prescrição (item 33.5) , o Supremo Tribunal Federal - STF, no Recurso Extraordinário - RE 636.886, fixou a tese, com repercussão geral reconhecida, de que "é prescritível a pretensão de ressarcimento ao erário fundada em decisão de Tribunal de Contas" (Tema 899) . Em que pese o questionamento acerca da abrangência da tese ali firmada, confirmada em sede de Embargos Declaratórios julgados em agosto de 2021, no sentido de que se circunscreveria apenas ao processo de execução da condenação imposta pelo TCU (ou seja, inaplicável à pretensão de ressarcimento exercida no processo "conhecimento" da TCE) , verifica-se que o STF, por meio de decisões prolatadas pelas suas duas turmas, tem decidido de forma reiterada que se aplica o prazo prescricional de 5 anos previsto na Lei 9.873/1999 às pretensões sancionatória e ressarcitória a cargo do Tribunal de Contas da União. 
Seja por aplicação direta ou por analogia, a orientação sufragada é no sentido de que o prazo de 5 anos é compatível com a tese de que a ação e a execução prescrevem no mesmo prazo (Súmula 150 do STF) , bem como com o fato de que a Lei 9.873/1999 - que regulamenta o exercício de ação punitiva pela Administração Pública Federal, direta e indireta - regeria integralmente a prescrição no âmbito do TCU. Quanto a este último aspecto, o Ministro Luís Roberto Barroso, no voto exarado no julgamento do MS 32.201, embora tenha advertido que a atuação do TCU, em sua acepção clássica, não se qualifica como exercício do poder de polícia, ressaltou que a Lei 9.873/1999 assumiria vocação regulatória geral da prescrição do exercício da competência sancionadora da Administração Pública, sendo sua disciplina aplicável a qualquer ação punitiva da Administração Pública Federal, exceto àquelas esferas em que exista regulamentação específica. Ademais, em virtude da autonomia científica do Direito Administrativo, não haveria razão plausível para suprimir a omissão da Lei Orgânica do Tribunal de Contas da União, no tocante ao estabelecimento de um prazo prescricional próprio, valendo-se das normas de direito civil, e não das de direito administrativo.
Eis algumas ementas que evidenciam o entendimento predominante do STF:
Ementa: AGRAVO REGIMENTAL EM MANDADO DE SEGURANÇA. TOMADA DE CONTAS ESPECIAL. TRIBUNAL DE CONTAS DA UNIÃO. CONDENAÇÃO A RESSARCIMENTO AO ERÁRIO. PRESCRIÇÃO. MARCO INTERRUPTIVO. ART. 2°, II, DA LEI 9.873/1999. ATO INEQUÍVOCO DE APURAÇÃO DO FATO. DISCUSSÃO. DIREITO LÍQUIDO E CERTO. DEMONSTRAÇÃO. INOCORRÊNCIA. SUBSISTÊNCIA DA DECISÃO AGRAVADA. AGRAVO A QUE SE NEGA PROVIMENTO. I - As razões do agravo regimental são inaptas para desconstituir os fundamentos da decisão agravada, que, por isso, se mantêm hígidos. II - Aplicando-se a regulamentação da Lei 9.873/1999 ao caso concreto, observa-se que a pretensão sancionatória do TCU, em relação aos atos praticados pelo impetrante, levando-se em consideração a ocorrência de 5 causas interruptivas da prescrição, não teria sido fulminada pelo decurso do tempo. III - A pretensão do recorrente, fundada na discussão sobre os fatos apontados como marcos interruptivos da prescrição da pretensão punitiva da Administração Pública, refoge aos estreitos limites do mandamus, ante a ausência de liquidez e certeza do direito pleiteado. IV - Agravo regimental a que se nega provimento. MS 36067 ED-AgR. Órgão julgador: Segunda Turma. Relator (a) : Min. RICARDO LEWANDOWSKI. Julgamento: 18/10/2019
Ementa: AGRAVO REGIMENTAL EM RECLAMAÇÃO. TRIBUNAL DE CONTAS DA UNIÃO. TOMADA DE CONTA ESPECIAL. PRESCRIÇÃO DA PRETENSÃO PUNITIVA. RECONHECIDA EM DECISÃO DO SUPREMO TRIBUNAL FEDERAL. PRESCRITIBILIDADE DO RESSARCIMENTO AO ERÁRIO FUNDADA EM DECISÃO DE TRIBUNAL DE CONTAS. AÇÃO DE IMPROBIDADE ADMINISTRATIVA COM PEDIDO DE RESSARCIMENTO JÁ EM CURSO. AGRAVO REGIMENTAL A QUE SE NEGA PROVIMENTO. I - O acórdão do TCU determinou a formação de processo administrativo para avaliarem, efetivamente, a eventual responsabilização do agravado para o ressarcimento do dano ao erário, contrariando, assim, autoridade desta Corte no MS 35.512/DF, uma vez que houve a concessão da segurança para declarar a ocorrência da prescrição da pretensão punitiva do TCU em relação às infrações imputadas a ele, destacando-se que a União poderia perseguir os valores referentes ao ressarcimento dos danos na esfera judicial. II - Agravo regimental a que se nega provimento. (Rcl 39497 AgR. Órgão julgador: Segunda Turma. Relator (a) : Min. RICARDO LEWANDOWSKI. Julgamento: 10/10/2020) 
Ementa: MANDADO DE SEGURANÇA. DIREITO ADMINISTRATIVO. TRIBUNAL DE CONTAS DA UNIÃO. SERVIDOR DA SECRETARIA DE SAÚDE DO ESTADO DO ACRE. FISCALIZAÇÃO OMISSA E DEFICIENTE NA EXECUÇÃO DE DOIS CONVÊNIOS FIRMADOS ENTRE A SECRETARIA ESTADUAL E O MINISTÉRIO DA SAÚDE. APLICAÇÃO DE MULTA. ARTS. 28, II, E 58, II, DA LEI 8.443/1992. ART. 268, II, DO REGIMENTO INTERNO DO TCU. PRESCRIÇÃO DA PRETENSÃO SANCIONATÓRIA. OCORRÊNCIA. APLICAÇÃO DA LEI 9.873/1999. PRECEDENTES DESTE STF. MEDIDA LIMINAR DEFERIDA E RATIFICADA NO EXAME DE MÉRITO. SEGURANÇA CONCEDIDA PARA AFASTAR A MULTA APLICADA. 1. A prescrição da pretensão punitiva do TCU é regulada pela Lei 9.873/1999, descabendo a aplicação do prazo decenal previsto na legislação civil (art. 205 do Código Civil) . Ao revés, incide o prazo quinquenal previsto na Lei 9.873/1999 (MS 32201, Rel. Min. Roberto Barroso, PRIMEIRA TURMA, DJe 7/8/2017; MS 35.512-AgR, Rel. Min. Ricardo Lewandowski, SEGUNDA TURMA, DJe 21/6/2019) . 2. In casu, na linha do parecer apresentado pelo Ministério Público Federal e da decisão liminar de minha lavra, é inequívoca a superação do prazo prescricional quinquenal. Os ilícitos apontados pela Corte de Contas ocorreram em julho de 2006, tendo o processo de auditoria sido instaurado em 9/10/2006. A ordem de citação do responsável para a audiência, por sua vez, ocorreu em 25/6/2007. Entretanto, a decisão condenatória recorrível foi exarada somente em 31/5/2016, data da prolação do Acórdão 3513/2016-TCU-Primeira Câmara. 3. Ex positis, CONCEDO A SEGURANÇA unicamente para afastar a sanção de multa aplicada ao impetrante, nos autos da Tomada de Contas Processo 023.288/2006-0, máxime da ocorrência de prescrição da pretensão punitiva do Tribunal de Contas da União. MS 35940. (Órgão julgador: Primeira Turma. Relator (a) : Min. LUIZ FUX. Julgamento: 16/06/2020) .
 Essa orientação também foi seguida nas seguintes decisões monocráticas: MS 36.127-MC/DF e MS 35.940-MC/DF, Rel. Min. Luiz Fux; MS 35.294, MS 35.539/DF e MS 35.971-TP/DF, Rel. Min. Marco Aurélio; MS 34.256 MC/DF, MS 36.054-MC e MS 36.067-MC/DF, Rel. Min. Ricardo Lewandowski.
O Supremo Tribunal Federal tem se pronunciado no sentido de reconhecer não só a aplicação da prescrição quinquenal com fulcro na interpretação da Lei 9.873, de 1999, mas também a incidência dos marcos interruptivos do prazo prescricional consignados na referida lei, tantas vezes quanto presentes os suportes fáticos (MS 32201, Relator: Min. Roberto Barroso) . 
 Entendimento que também foi adotado nas seguintes decisões monocráticas: MS 36.054, MS 34.256-MC, MS 35.512 e MS 36.067-MC, todos de relatoria do Min. Ricardo Lewandowski; MS 35.294, MS 35.539 e MS 35.971-TP, todos de relatoria do Min. Marco Aurélio; MS 32.201, Rel. Min. Roberto Barroso, e MS 36.127-MC e MS 35.940-MC, Min. Luiz Fux.
Em relação ao termo inicial da contagem do prazo prescricional, o "caput" do art. 1º da Lei 9.873/1999 oferece solução que não destoa do modelo adotado pelo TCU no incidente de uniformização de jurisprudência, em que se examinou a prescrição da pretensão punitiva, nos termos do Acórdão 1441/2016-TCU-Plenário (Rel. Min. Benjamin Zymler) , com a adição da particularidade de explicitar o caso de infrações permanentes ou continuadas:	
	a) Regra geral: "data da prática do ato" (o que equivale a "ocorrência da irregularidade sancionada") ;
	b) Regra especial: "no caso de infração permanente ou continuada, do dia em que tiver cessado".
20.3.7.		A Lei 9.873/1999, no art. 2º, estabelece as causas interruptivas da prescrição punitiva, consoante abaixo transcrito, já na redação conferida pela Lei 11.941/2009:
Art. 2º Interrompe-se a prescrição da ação punitiva:
I - pela notificação ou citação do indiciado ou acusado, inclusive por meio de edital;
II - por qualquer ato inequívoco, que importe apuração do fato;
III - pela decisão condenatória recorrível.
IV - por qualquer ato inequívoco que importe em manifestação expressa de tentativa de solução conciliatória no âmbito interno da administração pública federal.
O quadro a seguir indica alguns eventos processuais, ocorridos no curso de uma TCE (fase interna e externa) - instaurada em razão de irregularidades na aplicação de recursos da União transferidos a entes subnacionais - que poderiam ser enquadrados nas causas de interrupção da prescrição acima apontadas, sem prejuízo, é claro, de outras ocorrências fáticas elegíveis como marco interruptivo, a depender da forma de proceder de cada entidade ou órgão tomador de contas:
	I - pela notificação ou citação do indiciado ou acusado, inclusive por meio de edital;
	 (i) notificação no âmbito do procedimento administrativo de ressarcimento previamente à instauração da TCE;
 (ii) notificação efetuada pelo órgão tomador de contas acerca da instauração da TCE;
 (iii) ato que ordenar a citação efetuada pelo TCU.
*Data da ciência da notificação ou citação pelos responsáveis ou de publicação do edital no DOU.

	II - por qualquer ato inequívoco, que importe apuração do fato;
* procedimento que evidencie a apuração dos fatos irregulares, com o objetivo quantificar o dano e identificar possíveis responsáveis.
	 (i) relatório de sindicância ou PAD;
 (ii) relatório de apuração de irregularidades referente ao processo administrativo prévio à instauração da TCE;
 (iii) relatórios de fiscalização, pareceres, despachos, informações e memorandos relacionados à apuração dos fatos irregulares;
 (iv) relatório do tomador de contas;
 (v) relatório do controle interno; 
 (vi) termo de instauração ou designação de instauração da TCE;
 (vii) autuação da TCE no TCU; entre outras causas.
*Há quem inclua nesse grupo diligências que comprovam providências do responsável sobre as irregularidades investigadas.

	III - pela decisão condenatória recorrível.
	 (i) Verifica-se apenas no âmbito do TCU com a data da prolação do acórdão condenatório recorrível.

	IV - por qualquer ato inequívoco que importe em manifestação expressa de tentativa de solução conciliatória no âmbito interno da administração pública federal.
	 (i) pedido de parcelamento;
 (ii) pagamento parcial do débito;
 (iii) qualquer manifestação do responsável que demonstre claramente a sua intenção de recolher o débito.

Bem se vê, portanto, que haveria uma multiplicidade de causas de interrupção da prescrição, conforme se depreende do art. 2º da Lei 9.873/1999. Tal exegese encontra respaldo em precedentes do STF, a exemplo do que se decidiu no julgamento do MS 36067 (Rel. Min. Ricardo Lewandowski) , com destaque para trecho do voto em que o Relator reconhece cinco causas de interrupção da prescrição, in verbis:
 (...) Assim, faz-se necessário levar em consideração que, apesar de os fatos objeto da apuração conduzida pela Corte de Contas remontarem aos anos de 1999 e 2000, período no qual o impetrante era Secretário de Saúde municipal, o Tribunal de Contas da União deu prosseguimento à tomada de contas especial por ter constatado a ocorrência de 5 causas interruptivas da prescrição, a saber: a) relatório de auditoria em conjunto realizada pelo Denasus e pela Secretaria Federal de Controle, lavrado em 06/07/2001, sendo este, certamente, um ato inequívoco que importou a apuração do fato (art. 2º, II, da Lei n. 9.873/1999) ; b) instauração de Tomada de Contas Especial pelo FNS, ocorrida em 05/10/2005, sendo este também, certamente, um ato inequívoco que importou a apuração do fato (art. 2º, II, da Lei n. 9.873/1999) ; c) a autuação da presente Tomada de Contas Especial no âmbito do Tribunal de Contas da União, ocorrida em 12/08/2008, sendo este também, certamente, um ato inequívoco que importou a apuração do fato (art. 2º, II, da Lei n. 9.873/1999) ; d) o ato que ordenou a citação do responsável, ora impetrante, ocorrida em 12/07/2010 (art. 2º, I, da Lei n. 9.873/1999) ; e e) o exercício do poder punitivo ocorrido em 20/06/2012, data da prolação do Acórdão 1563/2012-TCU-Plenário (art. 2º, III, da Lei n. 9.873/1999) .
No caso concreto, tendo como parâmetro a tese firmada pelo STF, no RE 636.886, no sentido de que ambas pretensões do TCU (sancionatória e ressarcitória) sujeitam-se ao prazo prescricional de 5 anos previsto na Lei 9.873/1999, considerando, ainda, o sistema prescricional descrito na citada lei, inclusive as causas de suspensão e de interrupção da prescrição, tendo como base a data do último pagamento irregular efetivado à empresa contratada, em 29/03/2010, pelo Sr. Roselito Soares da Silva, temos os seguintes eventos posteriores:
Relatórios de Vistoria na obra datados de 20/4/2010,16/08/2010, 28/10/2010, 29/04/2011 e 2308/2011 (peças 8, 9, 10,11 e 13) ;
Termo de Aceitação da obra pelo Incra em 25/8/2011 peça 12) ;
Apresentação da prestação de contas em 02/09/2011 (peça 15) ; 
Parecer/INCRA/SR (30) PFE/R/Nº 57/2011, de 24/10/2011, recomendando a instauração de tomada de contas especial após esgotadas as providências administrativas internas (peça 23) ;
Análise de Prestação de Contas Financeira (Final) em 25/08/2016;
Notificação da Prefeitura Municipal de Itaituba/PA por meio do Ofício nº 702/2016/INCRA/SR (30) G, de 29/8/2016, para apresentar defesa ou recolher os valores relativos à execução parcial e ao saldo do convênio (peça 30) ;
Notificação do Sr. Roselito Soares da Silva por meio do Ofício /INCRA/SR (30) PA/CPTCE/Nº 02/2019, de 13/6/2019, apresentar defesa ou recolher os valores relativos à execução parcial e ao saldo do convênio, com Aviso de Recebimento de 24/08/2019 (peças 27 e 28) ;
Autorização para instauração de tomada de contas especial em 30/05/2019 (peça 36) ;
Relatório do Tomador de Contas Especial datado de 29/07/2019 (peça 36) ;
Autuação da tomada de contas especial no Tribunal de Contas da União em 25/06/2020; e
Citação dos responsáveis autorizada em 7/6/2021 (peça 47) .
34.2.11.	Analisando-se a sequência de eventos processuais enumerados no item anterior, os quais teriam o condão de interromper a prescrição da ação punitiva desta Corte no entender do STF, observa-se que não transcorreu o prazo prescricional de 5 (cinco) anos entre cada evento processual e o seguinte. Portanto, mesmo levando-se em consideração o entendimento do STF, não teria ocorrido a prescrição da pretensão sancionatória e ressarcitória a cargo do TCU.
34.2.12.	De todo modo, especificamente no que tange à prescrição da pretensão punitiva, verifica-se que permanece como parâmetro no âmbito deste TCU o Acórdão 1441/2016-TCU-Plenário, Relator Ministro Benjamin Zymler, que uniformizou a jurisprudência acerca dessa questão, subordinou tal prescrição ao prazo prescricional geral indicado no art. 205, do Código Civil, que é de dez anos, contado da data de ocorrência da irregularidade sancionada, nos termos do art. 189, do Código Civil, sendo este prazo interrompido pelo ato que ordenar a citação, a audiência ou a oitiva do responsável.
34.2.13.	No caso em exame, portanto, ocorreu a prescrição da pretensão punitiva, uma vez que a irregularidade sancionada ocorreu em 29/03/2010, data do último pagamento irregular efetivado, e o ato de ordenação da citação, ocorreu em 07/6/2021;
34.2.14.	Já em relação à prescrição do dano ao erário é de se ressaltar que no recente julgamento, pelo STF, do RE 636.886 (tema 899 da repercussão geral) , a decisão ainda não transitou em julgado e se encontra na fase de apreciação de embargos de declaração opostos pela Advocacia-Geral da União.
34.2.15.	Além disso, o caso concreto tratado no RE 636.886 (tema 899 da repercussão geral) diz respeito à fase de execução judicial de deliberação do Tribunal de Contas, tanto assim que, para deslindá-lo, foi necessária a aplicação da Lei 6.830/1980, a Lei de Execuções Fiscais, diploma legal evidentemente inaplicável à fase que antecede a formação do título executivo extrajudicial, caracterizada pela atuação do órgão de controle externo até a prolação do acórdão.
34.2.16.	Desse modo, considerando que o TCU ainda não se pronunciou sobre os efeitos do julgamento de mérito da referida decisão do STF em relação às pretensões de ressarcimento ao erário veiculadas por meio dos processos de tomada de contas especiais, por cautela, deve-se adotar a orientação da Corte de Contas, na pendência de julgamento do RE 636.886, mesmo reconhecida sua repercussão geral, no sentido de que a matéria ali tratada alcançaria tão somente a fase judicial de cobrança do título extrajudicial, não atingindo os processos de controle externo, mantendo-se a interpretação adotada pela Corte Suprema, em 2008, no Mandado de Segurança - MS 26.210, oportunidade em que foi fixada tese da imprescritibilidade das ações de ressarcimento ao erário:
A suspensão pelo STF das demandas nas quais esteja em questão a prescritibilidade da pretensão de ressarcimento ao erário com base em decisão de tribunal de contas (RE 636.886/STF) alcança tão somente a fase judicial de cobrança do título extrajudicial, não atingindo os processos de controle externo em trâmite. Até julgamento definitivo em contrário pelo STF, permanece o entendimento do TCU acerca da imprescritibilidade das pretensões de ressarcimento decorrentes de tomadas de contas especiais. (Acórdão 1267/2019-TCU-Plenário, Relator: Min. AROLDO CEDRAZ) 
A suspensão pelo STF das demandas nas quais esteja em questão a prescritibilidade da pretensão de ressarcimento ao erário com base em decisão de tribunal de contas (RE 636.886/STF) alcança tão somente a fase judicial de cobrança do título extrajudicial, não atingindo os processos de controle externo em trâmite. Até julgamento definitivo em contrário pelo STF, permanecem imprescritíveis as pretensões de ressarcimento decorrentes de tomadas de contas especiais. (Acórdão 7930/2018-TCU-Segunda Câmara, Relatora: Min. ANA ARRAES) .
34.2.17.	Portanto, diferente do entendimento esposado pelo responsável, não se configurou a prescrição da competência deste Tribunal em relação ao ressarcimento do dano ao Erário.
Quanto às demais alegações que envolvem a inexistência de irregularidade em sua gestão até 26/4/2010, data da sua renúncia, uma vez que as obras estariam em execução até esse período, e considerando o fato de que o último pagamento por ele executado relativo ao convênio teria ocorrido em 29/3/2010, tornando-o isento de irregularidades porventura ocorridas posteriormente (itens 33.1, 33.2, e 33.4) , também devem ser afastadas pois não lograram elidir a responsabilidade a ele imputada.
Com efeito, o último pagamento efetivado à empresa contratada foi por ele efetivado em 8/4/2010, e não 29/3/2010, como registrado de forma equivocada na instrução técnica à peça 45, conforme pode ser comprovado às peças 16, p. 10, e 15, p.7) . Todavia, este foi também o último pagamento efetivado com recursos do convênio, completando o total de R$ 1.238.422,95 pagos até então à contratada (peça 21, p.2) , por obras executadas parcialmente no percentual de apenas 43,07%, conforme Relatório de Vistoria realizada no mesmo mês da sua renúncia, em abril/2010 (peça 8) . Ou seja, o referido gestor pagou de forma antecipada por serviços cuja execução não restou comprovada.
O fato é que, inobstante ter ocorrido o prosseguimento da obra durante o exercício de 2010, e parte de 2011, não houve a sua conclusão, permanecendo com execução de apenas 78% do total previsto, no valor de R$ 951.171,29, correspondente a R$ 852.614,72 dos recursos oriundos do INCRA, conforme último Relatório de Vistoria datado de 23/08/2011, resultando no débito de R$ 297.385,28 ( R$ 1.150.000,00 (INCRA) - R$ 852.14,72) (peça 12) . 
Não se mostra pertinente a imputação deste débito ao prefeito sucessor, conforme insinuado pelo responsável (item 33.6) , uma vez a irregularidade teve origem no pagamento antecipado por ele efetivado. 
Da mesma forma, também não merece acolhida o argumento de que a obra foi executada em quantitativo superior ao previsto, qual seja, 32,81 km no lugar de 32,87 km, conforme restaria confirmado em parecer técnico do INCRA (item 33.3) , ou de que a plataforma eletrônica do INCRA indicava o cumprimento integral dos objetivos da avença (item 33.8) .
O fato é que a execução neste quantitativo, conforme Relatório de Vistoria datado de 28/10/2010 (peça 10) , evidencia apenas que teria ocorrido a recuperação de um trecho um pouco maior de estrada vicinal, mas não que os serviços relativos a essa recuperação foram executados em sua integralidade e seguindo o projeto aprovado (vide Planilha de Quantitativos e Custos anexada ao citado relatório) .
 Já quanto ao conteúdo da plataforma eletrônica (Plataforma + Brasil) , cabe esclarecer que o conteúdo anexado aos autos pela defesa, em especial a peça 59, p. 3, é elaborado pelo próprio convenente, por ocasião da prestação de contas.
Para finalizar a questão desse débito, deve ser esclarecido que os acréscimos legais devem ser calculados a partir do último pagamento efetivado, ocorrido em 8/4/2010, conforme peça 16, na forma a seguir, destacando que citação considerou, de forma equivocada, a data de 29/01/2010:
	Valor (R$) 
	Data

	12.065,23
	08/04/2010

	285.320,05
	29/03/2010

Por fim, quanto ao saldo remanescente na conta de aplicação financeira, ficou comprovado que permaneceu na conta municipal específica do convênio (Banco do Brasil, Ag. 754, c/c 29.367) , sem movimentação desde 8/4/2010, com saldo de R$ 78.544,59 em 16/07/2021 (peça 60, p. 4/141) .
A esse respeito, deve ser esclarecido que a responsabilidade pela devolução não deve ser atribuída ao ex-prefeito e sim ao Município de Itaituba/PA, razão pela qual deve ser encaminhada determinação àquela municipalidade, na pessoa do seu representante legal, no sentido de que adote as providências necessárias junto ao Banco do Brasil para o recolhimento daquele saldo financeiro aos cofres do INCRA.
Dessa forma, a responsável Amazônia Construções Comércio e Serviços Ltda deve ser considerada revel, nos termos do art. 12, § 3º, da Lei 8.443/1992, enquanto as alegações de defesa  apresentadas pelo Sr. Roselito Soares da Silva devem ser rejeitadas parcialmente, devendo as respectivas contas serem julgadas irregulares, condenando-os solidariamente ao débito apurado.
Prescrição da Pretensão Punitiva
Vale ressaltar que a pretensão punitiva do TCU, conforme Acórdão 1441/2016-TCU-Plenário, Relator Min. Benjamin Zymler, que uniformizou a jurisprudência acerca dessa questão, subordina-se ao prazo geral de prescrição indicado no art. 205 do Código Civil, que é de dez anos, contado da data de ocorrência da irregularidade sancionada, nos termos do art. 189 do Código Civil, sendo este prazo interrompido pelo ato que ordenar a citação, a audiência ou a oitiva dos responsáveis.
No caso em exame, ocorreu a prescrição, uma vez que a irregularidade sancionada ocorreu em 8/4/2010, último pagamento efetivado, e o ato de ordenação da citação ocorreu em 7/6/2021.
CONCLUSÃO
Em face da análise promovida na seção "Exame Técnico", verifica-se que os responsáveis Roselito Soares da Silva e Amazônia Construções Comércio e Serviços Ltda não lograram comprovar a boa e regular aplicação dos recursos. Instados a se manifestar, optaram pelo silêncio, configurando a revelia, nos termos do § 3º, do art. 12, da Lei 8.443/1992. Ademais, inexistem nos autos elementos que demonstrem a boa-fé dos responsáveis ou a ocorrência de outras excludentes de culpabilidade.
Verifica-se também que houve a prescrição da pretensão punitiva, conforme análise já realizada.
Tendo em vista que não constam dos autos elementos que permitam reconhecer a boa-fé dos responsáveis, sugere-se que as suas contas sejam julgadas irregulares, nos termos do art. 202, § 6º, do Regimento Interno do TCU, com a imputação do débito atualizado monetariamente e acrescido de juros de mora, nos termos do art. 202, § 1º do Regimento Interno do TCU, descontado o valor eventualmente recolhido.
PROPOSTA DE ENCAMINHAMENTO
Diante do exposto, submetemos os autos à consideração superior, propondo ao Tribunal:
considerar revel a responsável Amazônia Construções Comércio e Serviços Ltda (CNPJ: 08.640.451/0001-03) , para todos os efeitos, dando-se prosseguimento ao processo, com fulcro no art. 12, § 3º, da Lei 8.443/1992; 
rejeitar parcialmente as alegações de defesa apresentadas pelo Sr. Roselito Soares da Silva (CPF: XXX.518.601-XX) ;
excluir da relação processual o Sr. Valmir Climaco de Aguiar;
julgar irregulares, nos termos dos arts. 1º, inciso I, 16, inciso III, alíneas b e c, da Lei 8.443/1992, c/c os arts. 19 e 23, inciso III, da mesma Lei, as contas dos responsáveis Roselito Soares da Silva (CPF: XXX.518.601-XX) e Amazônia Construções Comércio e Serviços Ltda (CNPJ: 08.640.451/0001-03) , condenando-os solidariamente ao pagamento das importâncias a seguir especificadas, atualizadas monetariamente e acrescidas dos juros de mora, calculadas a partir das datas discriminadas até a data da efetiva quitação do débito, fixando-lhes o prazo de quinze dias, para que comprovem, perante o Tribunal, o recolhimento das referidas quantias aos cofres do Instituto Nacional de Colonização e Reforma Agrária, nos termos do art. 23, inciso III, alínea "a", da citada lei, c/c o art. 214, inciso III, alínea "a", do Regimento Interno do TCU. 
		Débito relacionado ao responsável Roselito Soares da Silva (CPF: XXX.518.601-XX) em solidariedade com Amazônia Construções Comércio e Serviços Ltda (CNPJ: 08.640.451/0001-03) :
	Valor (R$) 
	Data

	12.065,23
	08/04/2010

	285.320,05
	29/03/2010

                                                 Valor atualizado do débito (sem juros) em 1/9/2021: R$ 578.847,06 
autorizar, desde logo, a cobrança judicial das dívidas, caso não atendidas as notificações, na forma do disposto no art. 28, inciso II, da Lei 8.443/1992;
autorizar também, desde logo, se requerido, com fundamento no art. 26, da Lei 8.443, de 1992, c/c o art. 217, §§ 1º e 2º do Regimento Interno do TCU, o parcelamento da (s) dívida (s) em até 36 parcelas, incidindo, sobre cada parcela, corrigida monetariamente, os correspondentes acréscimos legais, fixando-lhe o prazo de quinze dias, a contar do recebimento da notificação, para comprovar, perante o Tribunal, o recolhimento da primeira parcela, e de trinta dias, a contar da parcela anterior, para comprovar os recolhimentos das demais parcelas, devendo incidir, sobre cada valor mensal, atualizado monetariamente, os juros de mora devidos, no caso do débito, na forma prevista na legislação em vigor, alertando os responsáveis de que a falta de comprovação do recolhimento de qualquer parcela importará o vencimento antecipado do saldo devedor, nos termos do § 2º do art. 217 do Regimento Interno deste Tribunal; 
determinar à Prefeitura Municipal de Itaituba, na pessoa de ser representante legal, que, no prazo de 15 (quinze) dias encaminhe a este Tribunal o comprovante das providências necessárias junto ao Banco do Brasil S.A para promover o ressarcimento aos cofres do INCRA do saldo remanescente na conta de aplicação financeira relativa ao Convênio 02719/2009, registro Siafi 704655, na Agência 754, conta-corrente 29.367, que apresentava um saldo, em 16/7/2021, de R$ 78.544,59;
enviar cópia do Acórdão a ser prolatado à Procuradoria da República no Estado de PA, nos termos do § 3º do art. 16 da Lei 8.443/1992, c/c o § 7º do art. 209 do Regimento Interno do TCU, para adoção das medidas cabíveis; e
enviar cópia do Acórdão que vier a ser proferido ao Instituto Nacional de Colonização e Reforma Agrária e aos responsáveis, para ciência;
informar à Procuradoria da República no Estado de PA, ao Instituto Nacional de Colonização e Reforma Agrária e aos responsáveis que a presente deliberação, acompanhada do Relatório e do Voto que a fundamenta, está disponível para a consulta no endereço www.tcu.gov.br/acordaos, além de esclarecer que, caso requerido, o TCU poderá fornecer sem custos as correspondentes cópias, de forma impressa; e
informar à Procuradoria da República no Estado de PA que, nos termos do parágrafo único do art. 62 da Resolução TCU 259/2014, os procuradores e membros do Ministério Público credenciados nesta Corte podem acessar os presentes autos de forma eletrônica e automática, ressalvados apenas os casos de eventuais peças classificadas como sigilosas, as quais requerem solicitação formal.
	É o Relatório.

Emanuel Pinheiro Chaves (11607/OAB-PA), Marley Fabiola de Sousa Pereira (27695/OAB-PA) e outros, representando Roselito Soares da Silva.

Subprocurador-Geral Lucas Rocha Furtado.

TOMADA DE CONTAS ESPECIAL. DANO AO ERÁRIO. CITAÇÃO. REVELIA DE UM RESPONSÁVEL. REJEIÇÃO DAS ALEGAÇÕES DE DEFESA APRESENTADAS POR OUTRO RESPONSÁVEL. IRREGULARIDADE DAS CONTAS. DÉBITO. DETERMINAÇÃO AO MUNICÍPIO PARA A DEVOLUÇÃO DO SALDO EXISTENTE EM CONTA ESPECÍFICA DO CONVÊNIO. CIÊNCIA.

TOMADA DE CONTAS ESPECIAL (TCE)

Secretaria de Controle Externo de Tomada de Contas Especial (SecexTCE).

A presente Tomada de Contas Especial (TCE) instaurada pelo Instituto Nacional de Colonização e Reforma Agrária (INCRA) , em desfavor de Roselito Soares da Silva e Amazônia Construções Comércio e Serviços Ltda, em razão de não comprovação da regular aplicação dos recursos repassados pela União realizadas por meio do Convênio 02719/2009, registro Siafi 704655, firmado entre o Instituto e o município de Itaituba/PA.
2.	Conforme se depreende do Relatório de Tomada de Contas Especial (peça 36) , a fase interna concluiu pelo dano ao erário, tendo como responsáveis o Sr. Roselito Soares da Silva, prefeito no período de 1/1/2009 a 26/4/2010, e o Sr. Valmir Climaco de Aguiar, prefeito no período de 27/4/2010 a 31/12/2012, ambos na condição de gestor dos recursos.
3.	Nesse mesmo sentido, encontra-se o Relatório de Auditoria (peça 38) e o Certificado de Auditoria (peça 39) , assim como do Parecer do Dirigente do Controle Interno (peça 40) . O pronunciamento ministerial respectivo consta da peça 41.
4.	No âmbito do TCU, após a análise realizada sobre a documentação acostada aos autos, a unidade técnica concluiu (peça 45) pela inclusão da empresa Amazônia Construções Comércio e Serviços Ltda como responsável, uma vez que há evidências de que tenha tido participação nas irregularidades verificadas. Por outro lado, foi excluída a responsabilidade do Sr. Valmir Climaco de Aguiar neste processo.
5.	Ao final, propôs a citação do Sr. Roselito Soares da Silva e da empresa Amazônia Construções Comércio e Serviços Ltda em face da inexecução parcial do convênio 2719/2009, no valor de R$ 297.385,28, correspondente à diferença entre o volume de serviços considerados executados e o total de repassado pelo INCRA. Além dessa irregularidade, o Sr. Roselito foi citado pela não devolução do saldo da aplicação financeira relativa à conta específica do mencionado convênio.
6.	 As citações foram realizadas em termos contidos nas peças 50 e 51. A empresa Amazônia Construções Comércio e Serviços Ltda. permaneceu silente, devendo ser considerada revel, nos termos do art. 12, § 3º, da Lei 8.443/1992, enquanto o Sr. Roselito Soares da Silva apresentou as suas alegações de defesa às peças 54 e 58-62.
7.	Em síntese, além da revelia da Amazônia Construções Comércio e Serviços Ltda., a SecexTCE propôs a rejeição parcial das alegações de defesa apresentada pelo ex-prefeito, o julgamento pela irregularidade das contas do Sr. Roselito e da empresa, condenando-os pelo débito apurado nestes autos e a determinação à Prefeitura Municipal de Itaituba/PA no sentido de comprovar o ressarcimento aos cofres do INCRA do saldo remanescente na conta aplicação financeira do convênio. O Parquet especializado anuiu com o encaminhamento proposto pela unidade técnica.
8.	Considerando que os elementos do processo foram adequadamente examinados, além de contar com a anuência do Ministério Público junto ao Tribunal (peça 69) , acolho a proposta da unidade técnica e incluo seus fundamentos às minhas próprias razões de decidir, sem prejuízo de tecer os seguintes comentários.
9.	Quanto ao saldo remanescente na conta de aplicação financeira, restou comprovado que os recursos permaneceram na conta específica do convênio sem movimentação desde 8/4/2010. Assim, o saldo atualizado de R$ 78.544,59, até o dia 16/07/2021, deve ser devolvido pela Prefeitura do Município de Itaituba/PA, razão pela qual determino que a referida municipalidade promova o recolhimento da totalidade do saldo financeiro aos cofres do INCRA.
10.	No que tange à inexecução parcial do convênio, as alegações de defesa apresentadas pelo ex-gestor não foram suficientes para afastar a irregularidade. As linhas argumentativas, transcritas no parágrafo 32 do Relatório precedente (peça 67) , foram no sentido da exclusão da responsabilidade do responsável, do cumprimento das metas físicas e financeiras do convênio, da prescrição da pretensão punitiva e do débito, assim como da necessidade de chamar o seu sucessor ao polo passivo deste processo.
11.	Quanto à prescrição da pretensão punitiva, alinho-me ao entendimento elaborado pela unidade técnica no sentido da sua ocorrência. Para isso, recorro ao seguinte trecho da instrução transcrita no Relatório que precede esse Voto (peça 67) :
"34.2.11.	Analisando-se a sequência de eventos processuais enumerados no item anterior, os quais teriam o condão de interromper a prescrição da ação punitiva desta Corte no entender do STF, observa-se que não transcorreu o prazo prescricional de 5 (cinco) anos entre cada evento processual e o seguinte. Portanto, mesmo levando-se em consideração o entendimento do STF, não teria ocorrido a prescrição da pretensão sancionatória e ressarcitória a cargo do TCU.
34.2.12.	De todo modo, especificamente no que tange à prescrição da pretensão punitiva, verifica-se que permanece como parâmetro no âmbito deste TCU o Acórdão 1441/2016-TCU-Plenário, Relator Ministro Benjamin Zymler, que uniformizou a jurisprudência acerca dessa questão, subordinou tal prescrição ao prazo prescricional geral indicado no art. 205, do Código Civil, que é de dez anos, contado da data de ocorrência da irregularidade sancionada, nos termos do art. 189, do Código Civil, sendo este prazo interrompido pelo ato que ordenar a citação, a audiência ou a oitiva do responsável.
34.2.13.	No caso em exame, portanto, ocorreu a prescrição da pretensão punitiva, uma vez que a irregularidade sancionada ocorreu em 29/03/2010, data do último pagamento irregular efetivado, e o ato de ordenação da citação, ocorreu em 07/6/2021;" (grifo meu) 
12.	Quanto à prescrição da ação de ressarcimento ao Erário, de fato, a jurisprudência ainda é pacífica no âmbito desta Corte de Contas no sentido de que as ações de ressarcimento movidas pelo Estado contra os agentes causadores de danos ao Erário são imprescritíveis, nos termos do art. 37, § 5º, da Constituição Federal, da Súmula TCU 282 e de farta jurisprudência do Tribunal.
13.	Registro que a decisão do Supremo Tribunal Federal (STF) no Recurso Extraordinário 636.886/AL, que deverá ensejar a revisão da jurisprudência deste Tribunal, ainda não está sendo aplicada, pois se encontra pendente apreciação por esta Corte de Contas o processo que definirá acerca do preenchimento de lacunas referentes a questões essenciais, como o prazo prescricional, o início da contagem e as hipóteses de interrupção. Ademais, não está claro quais serão os processos efetivamente alcançados pela modificação do entendimento.
14.	Enquanto isso, tenho acompanhado a compreensão pela manutenção da jurisprudência consolidada pelo TCU no sentido de considerar imprescritíveis as ações de ressarcimento ao Erário.
15.	Em relação à irregularidade, nenhum dos argumentos foi capaz de afastar a responsabilidade imputada ao Sr. Roselito. Ressalta-se que o último pagamento realizado pelo gestor, cujos recursos do convênio acumularam a monta total de R$ 1.238.422,95, ocorreu em 8/4/2010, data anterior à sua renúncia. Ademais, nesta data, as obras contratadas apresentavam evolução física parcial de pouco mais de 43%.
16.	De forma bastante clara, "o fato é que, inobstante ter ocorrido o prosseguimento da obra durante o exercício de 2010, e parte de 2011, não houve a sua conclusão, permanecendo com execução de apenas 78% do total previsto, no valor de R$ 951.171,29, correspondente a R$ 852.614,72 dos recursos oriundos do INCRA". Essa diferença entre o montante executado e o valor realmente pago à construtora resultou no débito apurado de R$ 297.385,28.
17.	Na outra ponta, não prospera o argumento de que a obra foi executada em quantitativo superior ao previsto pois, conforme descrito no Relatório de Vistoria de 28/10/2010 (peça 10) , há evidência do início da recuperação de um trecho maior de estrada vicinal, "mas não que os serviços relativos a essa recuperação foram executados em sua integralidade e seguindo o projeto aprovado".
18.	No que tange o conteúdo da Plataforma + Brasil, destaco que as informações existentes lá, que também foram anexados aos autos pela defesa, foram elaboradas pelo próprio convenente quando da prestação de contas do convênio e, portanto, não contribuem para elidir a irregularidade imputada ao responsável.
19.	Inexistindo elementos que demonstrem a boa-fé ou de outros excludentes de culpabilidade na conduta do responsável e da empresa chamada aos autos, não há outro encaminhamento a ser dado ao presente processo que não o julgamento pela irregularidade das suas contas especiais, condenando-os, em solidariedade, pelo débito apurado, autorizando, desde já, o parcelamento das dívidas, bem como a respectiva cobrança judicial, caso não atendidas as notificações. 
20.	Com fundamento no art. 16, § 3º, da Lei 8.442/92, deve ser remetida cópia dos autos ao Procurador-Chefe da Procuradoria da República no Estado do Pará, para as providências que entender cabíveis.
	Ante o exposto, VOTO no sentido de que o Tribunal adote a deliberação que ora submeto à apreciação deste Colegiado.
TCU, Sala das Sessões, em 16 de agosto de 2022.
AROLDO CEDRAZ 
Relator